【裁判字號】    89,上訴,1097
【裁判日期】    890815
【裁判案由】    殺人
【裁判全文】
臺灣高等法院臺中分院刑事判決                  八十九年度上訴字第一九七號
      上  訴  人  臺灣臺中地方法院檢察署檢察官
      被      告  甲○○○○○.
      指定辯護人  本院公設辯護人  乙○○
右上訴人因殺人案件，不服臺灣臺中地方法院八十八年度重訴字第二二一八號中華民
國八十九年五月二十四日第一審判決（起訴案號：臺灣臺中地方法院檢察署八十八年
度偵字第二一三四三號），提起上訴，本院判決如左：
      主      文
上訴駁回。
      事      實
一、甲○○○○○○○  ○AMIAN（中文譯名沈明）為設在台中縣大甲鎮○○街八號即榮憶橡膠
    工業股份有限公司（下稱榮憶公司）申請合法引進之泰國籍勞工，於民國（下同
    ）八十八年十月十六日下午十一時五十分許，在前揭榮憶公司宿舍內，因室友SR
    IPHOOTHONU RAI（中文譯名巫賴）要求沈明熄燈睡覺遭拒而發生口角及徒手互毆
    ，巫賴憤而自床上取出約如人體手臂長之鐵條一支朝沈明頭部、手部各毆打一次
    ，致沈明頭部受傷流血，沈明為防衛自己免遭巫賴續行毆打，隨即跑往伊所睡之
    床底下取出其所購買平日供作炊食用之水果刀一把，基於普通傷害之犯意，朝巫
    賴身體腹部以上部位揮刺一刀，巫賴並未因之停止攻擊，仍持鐵條毆打沈明頭部
    ，沈明即再承前開防衛自己之意，持水果刀朝巫賴腹部揮刺一刀，惟未刺中腹部
    ，反刺中巫賴右腋窩部，致巫賴受有右上腹部沿右腹向左六公分肩部向下三十六
    公分銳器創一處約三公分乘以一公分、右下腹部沿右腹向左十公分肩部向下四十
    五公分銳器創一處約一點五公分乘以一點五公分、右上臂前部有五處呈分散狀之
    銳器傷，於右腋窩下傷口約六公分乘以二點五公分，其右腋窩部動脈斷裂而大量
    出血之傷害，隨即受傷倒地昏迷，而防衛過當，嗣因在前開宿舍二樓休息之丁○
    ○聽到樓下之碰撞聲下樓察看，發覺巫賴倒臥血泊中，隨即通知救護車將巫賴送
    醫並報警處理，而為警當場查獲沈明，並扣得沈明所有犯罪用之水果刀乙把。巫
    賴送醫急救後，因右腋窩部銳器創合併腋動脈斷裂失血過多，於八十八年十月十
    七日凌晨零時左右，在光田醫院宣告不治死亡。
二、案經台中縣警察局大甲分局報請台灣台中地方法院檢察署檢察官偵查起訴。
      理      由
一、訊據被告沈明對於在右揭時地與巫賴發生爭吵，巫賴持鐵條毆打伊，伊為防衛自
    己，遂持水果刀朝巫賴身上揮刺，致巫賴因右腋窩部銳器創合併右腋動脈斷裂導
    致失血過多死亡等事實均坦承不諱，並經證人丁○○、賴國霖、泰國籍勞工 PHO
    LDECHA  SUKPHAN、WANSO SOMPHONG及SUKPHAN APHISIT於警、偵訊證述在卷，有
    各該訊問筆錄在卷可按，復有現場照片附卷及水果刀一把扣案可稽，而被害人巫
    賴確因右腋窩部銳器創腋動脈斷裂而失血過多致死，亦經檢察官督同檢驗員相驗
    及法醫師解剖屬實，製有勘驗筆錄、驗斷書、解剖紀錄及相驗屍體證明書各一份
    在卷可佐，被告雖為防衛自己之身體，欲排除現在被害人加諸之不法侵害，且為
    防衛權利所必須，而持水果刀揮刺，則被告不思將其現在正受侵害之工具即鐵棍
    擊落，反朝死者腹部以上部位揮刺，致使右腋窩動脈斷裂，造成失血過多死亡，
    顯屬防衛過當，本件事證明確，被告犯行堪以認定。
二、核被告所為，係犯刑法第二百七十七條第二項前段傷害致人於死罪。公訴意旨認
    被告係基於殺人之犯意，持刀殺害被害人，並致其受傷死亡，應構成刑法第二百
    七十一條第一項殺人罪。惟查：
    (一)刑法上殺人罪之成立，須加害人於實施殺害時，即具有使其喪失生命之故意，
    著手刺殺之實行發生死亡之結果為要件，倘主觀上缺乏此種故意，僅在使其受傷
    ，而結果致死者，祇與使人受傷致死之規定相當，要難以殺人罪責相繩；又殺人
    罪與傷害致人於死罪之區別，本視加害人有無殺意為斷，而加害人下手情形、使
    用兇器種類、被害人所受傷害程度、傷痕多寡、是否為致命部位等項，均足為認
    定加害人於下手時有無死亡預見之依據。
  (二)(1)被告與死者巫賴乃同自泰國前來台灣工作之外籍勞工，原素不相識，而與其同
    住之室友PHOLDECHA SUKPHAN （中文譯明阿山）於警訊中證稱：伊未曾看見沈明
    與巫賴有發生口角之事，案發當日伊先與沈明聊天，後來WANSO SOMPHONG（中文
    譯明宋弘）要伊等不要再聊天，伊便未再與沈明聊天等語；另室友WANSO SOMPHO
    NG則稱：案發當日伊先睡覺，不知睡了多久，聽到阿山與沈明在聊天，伊有出聲
    要他們說話小聲點，後來就聽到巫賴大叫快來，伊起床看時，看見巫賴身上流血
    ，才知道發生事情等情，另室友SUKPHAN  APHISIT（中文譯名阿習）則稱：案發
    當時伊睡在公司寢室門口進去左方的床上，且在上方，因為模糊中聽到有人在叫
    起床，才起來的，醒來時則發現巫賴滿身是血倒在他所睡的床旁等詞綦詳，有各
    該訊問筆錄在卷可按，而被告直承案發當時乃伊想要吃東西，遭巫賴喝阻並欲熄
    燈，才有所爭執，足見案發前被告與死者均無異狀，難認其等有何深仇大恨，要
    使被告致巫賴於死地之緣由。(2)再者，被告係先遭巫賴持鐵條毆打後，才反擊持
    水果刀揮刺，此觀卷附照片顯示被告自頭部以下血流滿面，及死者所持之鐵棍及
    被告所持之水果刀散置現場可明；而據卷內台灣台中地方法院檢察署驗斷書及解
    剖紀錄顯示：死者於右上腹部沿右腹向左六公分肩部向下三十六公分銳器創一處
    約三公分乘以一公分、右下腹部沿右腹向左十公分肩部向下四十五公分銳器創一
    處約一點五公分乘以一點五公分、右上臂前部呈分散狀，五處銳器傷，於右腋窩
    下傷口約六公分乘以二點五公分，深及動脈及肌肉層，大量血跡分布於右上臂週
    邊，致命原因為右腋部銳器創合併動脈斷裂導致失血過多致死，參佐法醫師趙克
    蘭於原審法院審理時證稱：只有右腋窩下傷口為致命傷，其餘均為鬥毆時所遺留
    之掙扎傷，至於右腋窩乃屬柔軟部位，凡用力得當即可傷及動脈，毋庸猛力一擊
    ，以手指觸摸右腋窩下感覺有跳動部位即屬動脈，只要傷及動脈，就易造成失血
    過多死亡等情甚明，顯見被告辯稱伊持刀朝死者身體腹部以上部位揮刺二刀，與
    前揭驗斷書記載有二處銳器傷乙節相符，果被告如有致巫賴於死地之殺人犯意，
    儘可朝其頭部、心臟等任何人均能認知之致命部位揮刺，更可迅速致命，卻此不
    為，其有殺人犯意與否，不無可疑。(3)況且，案發時除被告與死者外，尚有同居
    之阿山、阿習、宋弘等人就寢中，而該宿舍僅四坪大，業據榮億公司總經理丁○
    ○於警訊時陳明屬實，且有照片顯示床鋪多為上下舖，空間狹窄，如被告有殺人
    犯意，何不找一空曠無人出入之場所，任令死者如何逃脫哀求皆無所遁形，反於
    有室友在場，又極為遭人發覺之宿舍區內為之，益再顯示被告係因遭巫賴先持鐵
    條朝其極為重要之頭部部位毆打，被告為求防身，只得取出水果刀抵抗，應無殺
    人故意可言。(4)惟被告持客觀上具有危險性之水果刀任意朝死者身體揮刺，對於
    水果刀有可能致命之結果應有預見，且巫賴確實因右腋窩動脈斷裂出血過多死亡
    ，亦為被告持刀揮刺之結果，兩者間有相當因果關係。(5)綜上論述，被告所犯應
    僅有普通傷害致死犯行，洵堪認定。(6)公訴人上訴意旨仍以由被告所犯之事實觀
    之，其於死者持鐵棍毆打時，並非就地取物或以奪取死者之鐵棍防衛，而係跑回
    住處床下拿取利刃水果刀返回刺殺死者；另就死者所受之多處傷勢及被告沈明行
    刺之多次刀法及部位，係基於殺人之犯意，持刀殺害被害人，並致其受傷死亡，
    應構成刑法第二百七十一條第一項殺人罪。然查被告所住之宿舍僅有四坪，內有
    三張上下的床鋪，中間只有一點空間，他們就在那個空間打架，離被告的床鋪很
    近，不到一公尺等情，業經證人戊○○供明在卷（見本院卷第二十九頁），是被
    告遭死者持鐵棍連續攻擊，其就近於自己床下取刀防衛，尚與常情無違，且被告
    與死者在此狹小空間打鬥，迫於被害人之攻擊多處受傷，亦難分辨其所揮刺部位
    究為何處，故難認其持刀反擊係出於殺人之犯意，應認其僅有傷害犯意，而係防
    衛過當，是公訴人起訴之法條尚有未洽，應予變更。被告防衛過當，已如前述，
    應依刑法第二十三條後段規定減輕其刑。原審持同一見解，適用刑法第二百七十
    七條第二項前段、第二十三條後段、第九十五條、第三十八條第一項第二款，並
    審酌被告前無不良素行，有台灣台中地方法院檢察署刑案資料查註紀錄表及台灣
    高等法院被告全國前案紀錄表各一紙可證，僅因熄燈細故而有糾紛，且遭死者先
    持鐵棍朝頭部、身體等重要部位毆打，被告為求保身，只得取刀防身，卻導致死
    者失血過多而亡，並非預謀蓄意殺人，且犯後態度良善，頗知悔悟等一切情狀，
    量處被告有期徒刑伍年。又被告為外國人，爰依刑法第九十五條規定，諭知被告
    於刑之執行完畢或赦免後驅逐出境。經核認事用法並無不合，量刑亦稱妥適。公
    訴人上訴意旨仍執前詞，指摘原判決不當為無理由，應予駁回。至扣案之水果刀
    一支，乃被告所有供犯罪所用之物，依刑法第三十八條第一項第二款規定宣告沒
    收。
據上論結，應依刑事訴訟法第三百六十八條，判決如主文。
本案經檢察官丙○○到庭執行職務。
中      華      民      國    八十九     年      八       月    十五    日
                                  臺灣高等法院臺中分院刑事第一庭
                                        審判長法  官  陳  紀  綱
                                              法  官  陳  登  源
                                              法  官  蕭  錦  鍾
右正本證明與原本無異。
如不服本判決應於收受送達後十日內向本院提出上訴書狀，其未述上訴之理由者並
得於提起上訴後十日內向本院補提理由書（均須按他造當事人之人數附繕本）。
                                              書記官  蘇  昭  文
中      華      民      國    八十九     年      八       月     十七   日
附錄法條:
刑法第二百七十七條第二項前段：
犯前項之罪因而致人於死者，處無期徒刑或七年以上有期徒刑，致重傷者，處三年以
上十年以下有期徒刑。                                                    Ｉ


司法院資訊處製作；財團法人民間司法改革基金會備份。
